臺灣臺北地方法院刑事判決　　　　　　　96年度訴字第1128號
公　訴　人　臺灣臺北地方法院檢察署檢察官
被　　　告　甲○○
上列被告因臺灣地區與大陸地區人民關係條例等案件，經檢察官
提起公訴（96年度偵字第7394號），因被告於準備程序進行中就
被訴事實為有罪之陳述，經本院裁定改行簡式審判程序，判決如
下：
    主  文
甲○○共同連續違反不得使大陸地區人民非法進入臺灣地區之規
定，處有期徒刑肆月，減為有期徒刑貳月，如易科罰金，以銀元
佰元即新臺幣玖佰元折算壹日。
    事  實
一、甲○○與真實姓名、年籍不詳、自稱「張阿財」之成年男子
    ，共同基於使大陸地區人民非法進入臺灣地區及行使使公務
    員登載不實公文書之概括犯意聯絡，透過該男子之安排，先
    由甲○○於民國88年6月8日，在大陸地區福建省福州市公證
    處與黃火珍辦理假結婚之手續，並取公證結婚證書後，再由
    甲○○返回臺灣，於同年6月25日持上開公證書至財團法人
    海峽交流基金會（下稱海基會），取得該基金會核對公證書
    相符之證明，並於取得證明後，於同日持上開海基會認證證
    明、公證書，前往臺北市中山區戶政事務所填具結婚登記申
    請書，辦理結婚登記，使該管不知情之承辦公務員，將甲○
    ○與黃火珍結婚之不實事項，登載於職務上所掌之戶籍謄本
    等文件上；又甲○○分別於88年7月2日前往臺北市政府警察
    局中山分局建國派出所、89年3月14日及90年1月18日至臺北
    縣政府警察局永和分局中正橋派出所，以配偶身分，擔任黃
    火珍進入臺灣地區保證責任之保證人，以填載「大陸地區人
    民進入臺灣地區保證書」，使該派出所員警於同日在該保證
    書簽註彼等2人為夫妻之不實內容於意見欄，而為對保之證
    明；復於88年7月2日、89年3月14日及90年1月18日前往內政
    部警政署入出境管理局（下稱入出境管理局，現更名為入出
    國及移民署）填具「大陸地區人民進入臺灣地區旅行證申請
    書」，以配偶來探親為由，申請大陸地區人民黃火珍入境來
    臺，並提出前開公證書、經海基會認證之證明、戶籍謄本、
    大陸地區人民進入臺灣地區保證書等文件而行使之，經入出
    境管理局之承辦人員審查後，未發覺有異，而將甲○○與黃
    火珍之不實結婚事項登載於上開「大陸地區人民進入臺灣地
    區旅行證申請書」上，並據以發給黃火珍中華民國臺灣地區
    入出境許可證，使黃火珍得分別於88年8月26日、89年5月6
    日、90年4月6日以形式上合法之探親名義，而持用上開旅行
    證非法進入臺灣地區，足以生損害於戶政機關對戶籍資料管
    理及入出境管理局對於入出境資料管理之正確性。嗣於95年
    12月6日，甲○○向臺灣臺北地方法院檢察署自首而查悉上
    情。
二、案經甲○○自首暨臺北市政府警察局中山分局報請臺灣臺北
    地方法院檢察署檢察官偵查起訴。
    理  由
壹、程序部分：
一、本件被告甲○○所犯之罪，其法定刑為7年以下有期徒刑，
    且非死刑、無期徒刑或最輕本刑有期徒刑3年以上之罪，亦
    非高等法院管轄第一審案件，且於準備程序進行中，被告先
    就被訴事實為有罪之陳述，經告知被告簡式審判程序之旨，
    並聽取檢察官、被告之意見後，本院合議庭裁定由受命法官
    進行簡式審判程序，是本件之證據調查，依刑事訴訟法第27
    3條之2規定，不受同法第159條第1項、第161條之2、第161
    條之3、第163條之1及第164條至第170條規定之限制，合先
    敘明。
二、本件被告甲○○所為不利於己之供述，並無出於強暴、脅迫
    、利誘、詐欺、疲勞訊問、違法羈押或其他不正之方法，亦
    非違反法定障礙事由經過期間不得訊問或告知義務之規定而
    為，依刑事訴訟法第156條第1項、第158條之2規定，應認其
    有證據能力。
三、本件認定犯罪事實所憑之非供述證據（詳見後述），均無違
    反法定程序而取得之情形，依刑事訴訟法第158條之4反面規
    定，自有證據能力。
貳、實體部分：
一、前揭事實，業據被告甲○○迭於偵訊及本院審理時均坦承不
    諱，並有中華民國臺灣地區（補出）境申請書、臺北市政府
    警察局信義分局北市警信義安松字第744之3號函文影本、大
    陸地區人民進入臺灣地區旅行證申請書、大陸地區人民進入
    臺灣地區保證書影本各3份及黃火珍入出國日期證明書、結
    婚登記申請書、海基會證明書、公證書、結婚證明書、結婚
    證、戶籍謄本等影本附卷可稽，足徵被告前開出於任意性之
    自白與事實相符，堪以憑信。本件事證明確，被告等犯行均
    堪認定。
二、查被告行為後，刑法業於94年2月2日修正公布，95年7月1日
    起施行。按行為後法律有變更者，適用行為時之法律，但行
    為後之法律有利於行為人者，適用最有利於行為人之法律，
    刑法第2條第1項定有明文。茲本條係規範行為後法律變更所
    生新舊法律比較適用之準據法，本身尚無新舊法比較之問題
    ，於新法施行後，應一律適用新法第2條第1項之規定，為「
    從舊從輕」之比較。又被告行為後，臺灣地區與大陸地區人
    民關係條例業於92年10月29日修正公布，並自同年12月31日
    起施行，其中第79條第1項之法定刑由「5年以下有期徒刑、
    拘役或科或併科新臺幣50萬元以下罰金」，修正為「1年以
    上7年以下有期徒刑，得併科新臺幣1百萬元以下罰金」，比
    較新、舊法結果，以修正前舊法之規定有利於被告，依刑法
    第2條第1項前段之規定，自應適用修正前之臺灣地區與大陸
    地區人民關係條例第79條第1項規定論處。再按該條例第79
    條第1項處罰違反同條例第15條第1款所定使大陸地區人民非
    法進入臺灣地區罪，凡非經合法手續進入者皆包含之。使大
    陸地區人民以假結婚真入境之脫法方式，進入臺灣地區，即
    該當本罪，自非以偷渡者為限（最高法院92年度臺上字第40
    號判決意旨參照）。又結婚應為結婚之登記；結婚登記，應
    以當事人之一方為申請人，戶籍法第17條第1項、第35條分
    別定有明文。而申請人於申請結婚戶籍登記時，應提出證明
    文件，經戶政事務所查驗後，應將受理登記資料登錄於電腦
    系統，戶籍法施行細則第13條、第17條亦有明文。是關於結
    婚戶籍登記，戶政機關僅有形式審查權而無實質審查權，此
    觀戶籍法第54條「申請人故意為不實之申請或有關機關、學
    校、團體、人民故意提供戶政機關不實之資料者，處新臺幣
    9千元以下罰鍰」之規定自明。故倘申請人明知無結婚之實
    ，卻使戶政機關公務員為結婚之登記，自應構成刑法第214
    條之使公務員登載不實公文書罪。至臺灣地區入出境保證書
    ，若其所載內容係保證人對於被保人來臺後負多項保證責任
    ，如有違反，保證人願接受法令懲處等文字，固屬私文書（
    最高法院70年度臺上字第221號判例意旨參照），惟該保證
    書應送保證人戶籍地警察機關（構）辦理對保手續，且查保
    證書下方之「對保或證明機關（構）簽註意見欄」，係由辦
    理對保之派出所警勤區員警審核當事人資料後，就保證人是
    否虛設戶籍及有無擔任保證人之資格簽註意見並核章，此觀
    諸90年8月1日修正前之「大陸地區人民進入臺灣地區許可辦
    法」第15條及第16條之規定即明，故該保證書之「對保或證
    明機關（構）簽註意見欄」部分，應認具公文書之性質。
三、核被告利用假結婚之脫法方式，使大陸地區人民黃火珍進入
    臺灣地區之所為，係違反修正前臺灣地區與大陸地區人民關
    係條例第15條第1款不得使大陸地區人民非法進入臺灣地區
    之規定，應依修正前同條例第79條第1項規定論處。又被告
    以不實之結婚事項，向戶政機關申請結婚登記，並持戶政機
    關核發之內容不實之戶籍謄本向警察機關行使，使警員在「
    大陸地區人民進入臺灣地區保證書」上就不實之保證人資格
    等內容對保核章後，被告復將該等內容不實之保證書及戶籍
    謄本一併持向境管局行使之所為，係犯刑法第216條、第214
    條之行使使公務員登載不實公文書罪。
四、再按本次刑法法律變更，比較時應就罪刑有關之共犯、未遂
    犯、想像競合犯、牽連犯、連續犯、結合犯，以及累犯加重
    、自首減輕暨其他法定加減原因（如身分加減）與加減例等
    一切情形，綜其全部罪刑之結果而為比較（最高法院95年5
    月23日95年度第8次刑事庭會議決議參照）：
（一）前揭臺灣地區與大陸地區人民關係條例第79條第1項、刑
      法第216條、第214條等罪之規定，於本次刑法修正時雖未
      併予修正，而無新舊法比較之問題，惟其法定刑除有期徒
      刑及拘役外，尚有罰金刑，而關於罰金刑部分，刑法第33
      條第5款既已修正，自有修正前後刑法第33條第5款比較適
      用之問題（臺灣高等法院暨所屬法院95年12月13日法律座
      談會刑事類提案第1號、第2號研討結果參照）。茲修正後
      之刑法第33條第5款已將罰金刑之最低額由銀元1元即新臺
      幣3元，提高為新臺幣1千元，比較新、舊法結果，自以被
      告行為時即修正前之刑法第33條第5款規定較有利於被告
      ，應依刑法第2條第1項前段，適用修正前之刑法第33條第
      5款規定論科。
（二）刑法第56條連續犯之規定業經刪除，被告之數犯罪行為，
      於新法施行後，應予分論併罰。此刪除雖非犯罪構成要件
      之變更，但顯已影響行為人刑罰之法律效果，自屬法律有
      變更，依刑法第2條第1項規定，比較新、舊法結果，仍應
      適用較有利於被告之行為時法律即舊法論以連續犯。
（三）刑法第55條關於牽連犯之規定業經刪除，則被告所犯各罪
      ，應予分論併罰。比較新、舊法結果，適用被告行為時之
      法律即修正前刑法第55條牽連犯之規定，較有利於被告。
（四）刑法第62條自首之規定，於94年1月7日修正，95年7月1日
      施行前之規定：「對於未發覺之罪自首而受裁判者，減輕
      其刑，但有特別規定者，依其規定。」，修正後則為：「
      對於未發覺之罪自首而受裁判者，得減輕其刑。但有特別
      規定者，依其規定。」，依修正後刑法第62條將原規定之
      「必減」修正為「得減」，雖性質上屬刑法裁量之事項，
      惟既影響行為人之刑罰法律效果，應屬法律變更之範疇，
      而有刑法第二條第一項之適用，經比較新舊法，以舊法規
      定「必減」對行為人較為有利，故應適用修正前之刑法第
      62條前段規定減輕其刑。
（五）綜上法律修正前、後之比較，揆諸前揭最高法院決議及刑
      法第2條第1項所定之「從舊從輕」原則，適用修正前之法
      律，對被告較為有利，自應適用修正前之刑法相關規定。
（六）又刑法第2條第1項規定，係規範行為後「法律變更」所生
      新舊法比較適用之準據法。故如新舊法處罰之輕重相同，
      即無比較適用之問題，非此條所指之法律有變更，即無本
      條之適用，應依一般法律適用原則，適用裁判時法。其為
      純文字修正者，更應同此（最高法院95年11月7日第21次
      刑事庭會議決議參照）。從而：
    1.被告行為後，刑法施行法業於95年6月14日增訂公布第1條
      之1，其中第1項規定：「中華民國94年1月7日刑法修正施
      行後，刑法分則編所定罰金之貨幣單位為新臺幣」，第2
      項前段明定：「94年1月7日刑法修正時，刑法分則編未修
      正之條文定有罰金者，自94年1月7日刑法修正施行後，就
      其所定數額提高為30倍」，揆諸本條之立法理由說明謂：
      「……考量新修正之刑法施行後，不再適用現行法規所定
      貨幣單位折算新臺幣條例，為使罰金數額趨於一致，避免
      衍生新舊法比較適用問題，以緩和實務適用法律之衝擊，
      於不變動罰金數額之前提下，爰為第2項規定。」可知本
      條之規定，即在於避免就罰金之提高比較新舊法，且依本
      條規定，將罰金貨幣單位改為新臺幣，再予提高30倍，等
      於依罰金罰鍰提高標準條例第一條前段提高10倍後，折算
      為新臺幣之金額，故實際上並無變更，而不在法律變更比
      較新舊法之列。而法官除有特別規定外，應依現時有效法
      律裁判之原則，應逕行適用刑法施行法第1條之1第1、2項
      規定，而不再適用罰金罰鍰提高標準條例第1條前段之規
      定。則刑法分則編未修正之條文定有罰金者，自94年1月7
      日刑法修正施行後，應適用刑法施行法第1條之1之規定（
      臺灣高等法院暨所屬法院95年12月13日法律座談會刑事類
      提案第16、17、18、19號研討結果參照）。
    2.刑法第28條關於共犯之規定，由原條文：「2人以上共同
      實施犯罪之行為者，皆為正犯」，修正為：「2人以上共
      同實行犯罪之行為者，皆為正犯」，其修正理由係為釐清
      陰謀共同正犯、預備共同正犯、共謀共同正犯是否合乎本
      條規定之正犯要件。而被告與該名真實姓名、年籍不詳之
      男子及黃火珍間就前揭犯行有犯意聯絡及行為分擔，既屬
      實行犯罪行為之正犯，不論依修正前、後之規定，均為共
      同正犯，對被告而言並無有利或不利之情形，揆諸前揭說
      明，自不生新舊法比較之問題，應逕依修正後之刑法第28
      條，論以共同正犯，併此敘明。
五、被告使公務員登載不實公文書之低度行為，應為行使使公務
    員登載不實公文書之高度行為所吸收，不另論罪。其與真實
    姓名、年籍不詳、自稱「張阿財」之成年男子及黃火珍間，
    就前揭犯行有犯意聯絡及行為分擔，為共同正犯。其先後多
    次行使使公務員登載不實公文書及非法使大陸地區人民進入
    臺灣地區犯行，均時間緊接，所犯均係構成要件相同之罪名
    ，顯係基於概括犯意為之，均依修正前刑法第56條連續犯之
    規定，以一罪論，並加重其刑。又其連續行使使公務員登載
    不實公文書之目的，在使大陸地區人民非法進入臺灣地區，
    所犯上開2罪間有方法目的之牽連關係，依修正前刑法第55
    條之規定，應從一重之連續使大陸地區人民非法進入臺灣地
    區罪論處。又被告於有偵查權之機關發覺犯罪前，自首犯罪
    並接受裁判，應依修正前刑法第62條之規定，減輕其刑，並
    依法先加後減之。爰審酌被告竟利用假結婚方式，使黃火珍
    非法來臺，對社會治安及戶政管理之危害匪淺，惟其向偵查
    機關自首犯罪，並提出具體證據資料線索供偵查機關查緝犯
    罪，顯見其犯後態度良好等一切情狀，量處如主文所示之刑
    。又查被告行為後，刑法第41條亦已於94年2月2日修正公布
    ，95年7月1日起施行，其中第1項前段修正為「犯最重本刑
    為5年以下有期徒刑以下之刑之罪，而受6個月以下有期徒刑
    或拘役之宣告者，得以新臺幣1千元、2千元或3千元折算1日
    ，易科罰金」，然依被告行為時法律，即修正前刑法第41條
    第1項前段：「犯最重本刑為5年以下有期徒刑以下之刑之罪
    ，而受6個月以下有期徒刑或拘役之宣告，因身體、教育、
    職業、家庭之關係或其他正當事由，執行顯有困難者，得以
    1元以上3元以下折算1日，易科罰金」，暨修正前罰金罰鍰
    提高標準條例第2條（現已刪除）：「依刑法第41條易科罰
    金者，均就其原定數額提高為1百倍折算1日；法律所定罰金
    數額未依本條例提高倍數，或其處罰法條無罰金刑之規定者
    ，亦同」等規定，易科罰金之折算標準最高為銀元3百元即
    新臺幣9百元，最低為銀元1百元即新臺幣3百元。比較新、
    舊法結果，適用被告行為時即修正前之法律，對被告較為有
    利，爰併依刑法第2條第1項前段之規定，適用修正前刑法第
    41條第1項前段，諭知易科罰金之折算標準。末查，本案被
    告甲○○之犯罪時間係於96年4月24日之前，且無中華民國
    96年罪犯減刑條例所定不得減刑之情形，爰依同條例第2條
    第1項第3款規定減其宣告刑2分之1，併依同條例第9條，諭
    知減刑後易科罰金之折算標準。
六、據上論斷，應依刑事訴訟法第273條之1第1項、第299條第1
    項前段，修正前臺灣地區與大陸地區人民關係條例第79條第
    1項，刑法第11條前段、第2條第1項前段、第28條、第216條
    、第214條，修正前刑法第56條、第55條、第62條前段、第
    41條第1項前段，刑法施行法第1條之1第1項、第2項前段、
    修正前罰金罰鍰提高標準條例第2條，現行法規所定貨幣單
    位折算新臺幣條例第2條，判決如主文。
本案經檢察官鄧巧羚到庭執行職務。
中　　華　　民　　國　　96　　年　　9 　　月　　17　　日
　　　　　　　　　刑事第十二庭  法　官  曾正龍
以上正本證明與原本無異。
如不服本判決，應於判決送達後10日內，向本院提出上訴狀。
                                書記官  彭自青
中　　華　　民　　國　　96　　年　　9 　　月　　20　　日
附錄本案論罪科刑法條全文：
92年10月29日修正前臺灣地區與大陸地區人民關係條例第79條
違反第15條第1款規定者，處5年以下有期徒刑、拘役或科或併科
新臺幣50萬元以下罰金。
以犯前項之罪為常業者，處1年以上7年以下有期徒刑，得併科新
臺幣1百萬元以下罰金。
第1項之未遂犯罰之。
92年10月29日修正前臺灣地區與大陸地區人民關係條例第15條
左列行為不得為之：
一  使大陸地區人民非法進入臺灣地區。
二  招攬臺灣地區人民未經許可使之進入大陸地區。
三  使大陸地區人民在臺灣地區從事未經許可或與許可目的不符
    之活動。
四  僱用或留用大陸地區人民在臺灣地區從事未經許可或與許可
    範圍不符之工作。
五  居間介紹他人為前款之行為。
中華民國刑法第216條
行使第210條至第215條之文書者，依偽造、變造文書或登載不實
事項或使登載不實事項之規定處斷。
中華民國刑法第214條
明知為不實之事項，而使公務員登載於職務上所掌之公文書，足
以生損害於公眾或他人者，處3年以下有期徒刑、拘役或5百元以
下罰金。
